臺灣宜蘭地方法院刑事判決
111年度訴字第6號
公  訴  人  臺灣宜蘭地方檢察署檢察官
被      告  王均凱


選任辯護人  王聖傑律師
            楊羽萱律師
被      告  李嘉容


選任辯護人  康皓智律師
            蔡憲騰律師
被      告  邱立順


上列被告因詐欺等案件，經檢察官提起公訴（110年度偵字第717
7號、第6871號），嗣被告於準備程序中就被訴事實為有罪之陳
述，經本院合議庭裁定由受命法官獨任行簡式審判程序，判決如
下：
    主  文
王均凱犯三人以上共同詐欺取財罪，處有期徒刑陸月。
李嘉容犯三人以上共同詐欺取財罪，處有期徒刑陸月。緩刑貳年
。
邱立順犯三人以上共同詐欺取財罪，處有期徒刑陸月。
    犯罪事實
一、王均凱、邱立順、李嘉容均係具有相當智識程度及社會生活
    經驗之人，明知金融機構帳戶為個人信用之表徵，具有一身
    專屬性質，在金融機構開立帳戶並無特殊條件限制，任何人
    均可至不同金融機構申請開立多數帳戶使用，可預見將申請
    開立銀行帳戶提供予不相識之人使用，有遭犯罪集團利用作
    為詐欺取財轉帳匯款之犯罪工具，藉以取得贓款及掩飾犯行
    ，逃避檢警人員追緝之可能，復一般正常交易，多使用自身
    帳戶收取款項，以降低轉手風險並杜爭議，殆無使用他人帳
    戶收取匯款後再由提供帳戶之人提領款項另以他法為交付之
    必要，若有人先借用帳戶，再依指示提領款項交付，可能為
    替詐欺之人收取提領詐欺等犯罪贓款之行為，仍基於縱生此
    結果亦不違背其本意之三人以上共同詐欺取財之不確定故意
    及掩飾、隱匿詐欺犯罪所得去向之洗錢之不確定故意，與姓
    名年籍不詳綽號「麥可」之人共同意圖為自己或第三人不法
    所有之犯意聯絡，由「麥可」或其所屬詐騙集團某成員以假
    交友真詐財之方式，在臉書社群網站結識盧櫻方，並進而取
    得盧櫻方信任後，再於民國110年6月21日上午9時許，佯以
    急需款項週轉為由向盧櫻方借款，致盧櫻方陷於錯誤，分別
    於同日上午9時28分許、9時55分許，分別將新臺幣(下同)50
    萬元、50萬元，匯至邱立順申設之土地銀行帳號0000000000
    00號帳戶內。之後「麥可」再通知王均凱，王均凱再連繫李
    嘉容、邱立順，其三人並於同年6月23日上午9時38分許，駕
    駛車牌號碼0000-00號自用小客車抵達址設宜蘭縣○○市○○路0
    0號「土地銀行宜蘭分行」，推由邱立順、李嘉容2人臨櫃提
    領100萬元款項後，再交給王均凱，嗣王均凱再轉交給綽號
    「麥可」之人，以此方式製造金流之斷點，而掩飾、隱匿該
    詐欺犯罪所得之去向與所在。王均凱事後並給付5萬元予李
    嘉容，李嘉容則將其中7千元再交付予邱立順。
二、案經盧櫻方訴由宜蘭縣政府警察局宜蘭分局報告臺灣宜蘭地
    方檢察署檢察官偵查起訴。
    理  由
一、被告王均凱、李嘉容、邱立順所犯均為死刑、無期徒刑、最
    輕本刑3年以上有期徒刑以外之罪，亦非高等法院管轄第一
    審案件，其等於準備程序中就被訴事實為有罪之陳述，經告
    知簡式審判程序之旨，並聽取檢察官及被告、辯護人之意見
    後，本院合議庭依刑事訴訟法第273條之1第1項規定裁定進
    行簡式審判程序，是本案之證據調查，依同法第273條之2規
    定，不受同法第159條第1項、第161條之2、第161條之3、第
    163條之1及第164條至第170條所規定證據能力認定及調查方
    式之限制，合先敘明。
二、上開犯罪事實，業據被告王均凱、李嘉容、邱立順於本院準
    備程序、審理中均坦承不諱，核與告訴人盧櫻方於警詢指訴
    情節大致相符，並有告訴人報案資料、匯款回條聯、邱立順
    臺灣土地銀行帳戶開戶基本資料暨往來明細查詢、監視器錄
    影畫面翻拍照片、錄音檔譯文、車輛詳細資料報表及本院調
    解筆錄等附卷可佐。足認被告三人前揭任意性之自白確與事
    實相符，堪以採信；是本案事證明確，被告三人犯行均堪認
    定，應予依法論科。　　
三、論罪科刑：
　㈠核被告王均凱、李嘉容、邱立順所為，均係犯刑法第339條之
    4第1項第2款之三人以上共同詐欺取財罪及洗錢防制法第14
    條第1項之一般洗錢罪。　
　㈡按共同正犯之意思聯絡，原不以數人間直接發生者為限，即
    有間接之聯絡者，亦包括在內。如甲分別邀約乙、丙犯罪，
    雖乙、丙間彼此並無直接之聯絡，亦無礙於其為共同正犯之
    成立（最高法院77年度台上字第2135號判決意旨參照）。又
    共同實行犯罪行為之人，在合同意思範圍以內，各自分擔犯
    罪行為之一部，相互利用他人之行為，以達其犯罪之目的者
    ，即應對於全部所發生之結果，共同負責，不問犯罪動機起
    於何人，亦不必每一階段犯行，均經參與。再關於犯意聯絡
    ，不限於事前有所協議，其於行為當時，基於相互之認識，
    以共同犯罪之意思參與者，亦無礙於共同正犯之成立。且數
    共同正犯之間，原不以直接發生犯意聯絡者為限，即有間接
    之聯絡者，亦包括在內。查被告三人雖未參與本案詐欺集團
    其他成員訛詐告訴人、蒐集帳戶、招募及安排車手、後續層
    轉詐欺所得等各階段犯行，而僅負責提供人頭帳戶、臨櫃取
    款及交付款項，惟其等所為係本案詐欺集團整體詐欺取財、
    洗錢犯罪計畫及犯罪歷程中所不可或缺之重要環節，且係基
    於自己犯罪之意思，參與上述分工行為，分擔犯罪行為之一
    部，並利用其他成員之分工行為，以達詐欺取財及洗錢之犯
    罪目的，並藉此獲得報酬，是被告三人與共犯「麥可」及本
    案詐欺集團其他成員間，就本案犯行均具有直接或間接之犯
    意聯絡，並有行為分擔，應均論以共同正犯。　
　㈢被告三人就本案犯行，均係以一行為觸犯三人以上共同詐欺
    取財罪、洗錢罪，均為想像競合犯，應各依刑法第55條前段
    規定，從一重之三人以上共同詐欺取財罪處斷。
　㈣按想像競合犯之處斷刑，本質上係「刑之合併」，其所謂從
    一重處斷，乃將想像競合犯組成之評價上數罪，合併為科刑
    一罪，其所對應之刑罰，亦合併其評價上數罪之數法定刑，
    而為一個處斷刑。易言之，想像競合犯侵害數法益者皆成立
    犯罪，論罪時必須輕、重罪併舉論述，同時宣告所犯各罪名
    ，包括各罪有無加重、減免其刑之情形，亦應說明論列，量
    刑時併衡酌輕罪部分量刑事由，評價始為充足，然後依刑法
    第55條前段規定「從一重處斷」，非謂對於其餘各罪可置而
    不論。因此，法院決定處斷刑時，雖以其中最重罪名之法定
    刑，做為裁量之準據，惟於裁量其輕重時，仍應將輕罪合併
    評價在內（最高法院108年度台上字第4405號、第4408號判
    決意旨參照）。查洗錢防制法第16條第2項規定：「犯前2條
    之罪，在偵查或審判中自白者，減輕其刑」，而被告三人於
    本院準備程序、審理中就一般洗錢罪之犯行，均坦承不諱，
    就被告三人所犯一般洗錢罪部分，原應按洗錢防制法第16條
    第2項規定減輕其刑，然依前揭說明，被告三人就上開犯行
    係從一重論處三人以上共同詐欺取財罪，但就此部分想像競
    合輕罪得減刑部分，僅於量刑時，併予審酌。
　㈤按刑法第59條規定犯罪之情狀可憫恕者，得酌量減輕其刑，
    其所謂「犯罪之情狀」，與同法第57條規定科刑時應審酌之
    一切情狀，並非有截然不同之領域，於裁判上酌減其刑時，
    應就犯罪一切情狀（包括第57條所列舉之10款事項），予以
    全盤考量，審酌其犯罪有無可憫恕之事由（即有無特殊之原
    因與環境，在客觀上足以引起一般同情，以及宣告法定低度
    刑，是否猶嫌過重等），以為判斷（最高法院95年度台上字
    第6157號判決意旨參照）。查刑法第339條之4第1項之加重
    詐欺取財罪法定刑為「處1年以上7年以下有期徒刑，得併科
    100萬元以下罰金」，其法定最低本刑不可謂不重，然被告
    三人於本件犯行中所擔任之車手角色，實係詐欺集團中位階
    最低者，除被告李嘉容、邱立順於本案分別獲取43,000元、
    7,000元之報酬外，未見被告等人有再獲取其他不法利益，
    其惡性與集團中之上層策畫者及實際實行詐術者相比已顯然
    較輕。況被告三人於本院審理時除已坦承所有犯行外，亦已
    與告訴人盧櫻方達成調解，願意分別賠償40萬、10萬及18萬
    元，其中被告李嘉容部分已全數給付完畢，被告王均凱、邱
    立順則囿於其二人經濟能力，僅給付部分賠償金，剩餘款項
    則須分期償付，有本院調解筆錄附卷可稽，足見被告三人確
    有悔意並彌補其犯行所生之損害。是本案犯罪情節、惡性及
    危害社會之程度均較為輕微，且如令被告王均凱、邱立順入
    監執行，亦會影響其二人分期給付和解金予告訴人盧櫻方，
    本院綜核上情，認尚有情堪憫恕之處，若處法定最低度刑責
    ，仍嫌過重，客觀上足以引起一般同情，爰依刑法第59條規
    定，對被告三人所犯均減輕其刑。 
　㈥爰審酌被告王均凱、李嘉容、邱立順等人均正值青壯，竟不
    思憑己力以正當方法賺取所需，貪圖不法利益，參與本案詐
    欺集團犯行，以多人縝密分工方式實行詐欺犯罪，由邱立順
    提供自己帳戶作為人頭帳戶，其再與王均凱、李嘉容依「麥
    可」指示前往銀行提領現金後轉交其他成員，而共同違犯加
    重詐欺取財及洗錢犯行，使詐欺集團成員得以隱身幕後、獲
    取詐欺犯罪所得，不僅侵害告訴人之財產法益，更增加犯罪
    查緝之困難，無形中使此類犯罪更加肆無忌憚，助長犯罪之
    猖獗，嚴重影響社會治安及人與人間之互信，顯見其無視法
    紀、漠視他人財產權益之心態，誠屬不該；惟念被告三人犯
    後於本院審理時終能坦承犯行，表現悔意，並已與告訴人盧
    櫻方達成調解，賠償告訴人盧櫻方所受損失，有本院調解筆
    錄附卷可參；兼衡其三人於審理時所自陳智識程度、家庭經
    濟狀況，暨被告李嘉容前無犯罪科刑紀錄、被告王均凱前有
    公共危險、賭博等犯罪科刑紀錄、被告邱立順前有竊盜之科
    刑紀錄等素行，暨考量告訴人盧櫻方及其告訴代理人就本案
    所表示之意見等一切情狀，分別從輕量處如主文所示之刑。
　㈦查被告李嘉容前未曾因故意犯罪受有期徒刑以上刑之宣告，
    此有臺灣高等法院被告前案紀錄表在卷可考，衡以被告李嘉
    容本次因一時失慮，偶罹刑典，犯後尚知坦承犯行，且已盡
    其能力賠償告訴人盧櫻方，並取得其諒解，告訴代理人於本
    院審理時復明確表示「同意給予被告李嘉容緩刑自新之機會
    」，此有本院審理筆錄可參（見本院卷第319頁），堪認被
    告李嘉容已有悔意、亟欲彌補，信其經此偵、審程序及罪刑
    之宣告，當知所警惕，而無再犯之虞，本院認前開宣告之刑
    以暫不執行為適當，爰依刑法第74條第1項第1款之規定，宣
    告緩刑2年，以啟自新。
四、沒收部分：
　㈠按犯洗錢防制法第14條之罪，其所移轉、變更、掩飾、隱匿
    、收受、取得、持有、使用之財物或財產上利益，沒收之，
    同法第18條第1項前段固有明文，但該條項既未規定「不問
    屬於犯罪行為人與否」，自以屬於被告所有者為限，始得依
    該條項規定沒收之。查被告三人違犯上開犯行時收取之100
    萬元款項，均已交給「麥可」，非屬被告三人所有，無由依
    洗錢防制法第18條第1項前段規定宣告沒收。
  ㈡被告李嘉容、邱立順犯後另分別取得43,000元及7,000元款項
    ，已如前述，原應依刑法第38條之1第1項前段及第3項規定
    宣告沒收及追徵，然被告二人分別已賠償告訴人10萬元及1
    萬元款項（被告邱立順部分，迄111年8月4日本案言詞辯論
    終結前已付二期款共計1萬元，此參見本院卷第321頁調解筆
    錄），均高於其二人取得前開款項金額，被告二人之賠償金
    額已足達到澈底剝奪被告不法所得之預防目的，並足藉由被
    告履行損害賠償之方式維持法秩序，則該等犯罪所得之沒收
    與否，顯屬無足輕重，應認欠缺刑法上之重要性，爰均不予
    宣告沒收或追徵。
據上論斷，應依刑事訴訟法第273條之1第1項、第299條第1項前
段，判決如主文。
本案經檢察官張鳳清提起公訴，檢察官劉憲英到庭執行職務。
中　　華　　民　　國　　111 　年　　9 　　月　　 1　　日
                  刑事第三庭法  官  游欣怡
以上正本證明與原本無異。
如不服本判決應於收受本判決後20日內向本院提出上訴書狀，並
應敘述具體理由。若未敘述理由者，應於上訴期間屆滿後20日內
向本院補提理由書狀(均須按他造當事人之人數附繕本)。
                            書記官　翁靜儀
中　　華　　民　　國　　111 　年　　9 　　月　　 1　　日
附錄本案論罪科刑法條：
中華民國刑法第339條之4
犯第339條詐欺罪而有下列情形之一者，處1年以上7年以下有期
徒刑，得併科1百萬元以下罰金：
一、冒用政府機關或公務員名義犯之。
二、三人以上共同犯之。
三、以廣播電視、電子通訊、網際網路或其他媒體等傳播工具，
    對公眾散布而犯之。
前項之未遂犯罰之。
洗錢防制法第14條
有第二條各款所列洗錢行為者，處7年以下有期徒刑，併科新臺
幣5百萬元以下罰金。
前項之未遂犯罰之。
前二項情形，不得科以超過其特定犯罪所定最重本刑之刑。